【裁判字號】    98,重上,83
【裁判日期】    990810
【裁判案由】    分割共有物
【裁判全文】
臺灣高等法院臺南分院民事判決  98年度重上字第83號
上  訴  人  吳松齡
訴訟代理人  陳文彬  律師
複 代理 人  戴碩甫
視同上訴人  吳佩錦
            吳佩珊
            吳佩芬
            吳珮妤即吳悅翠
兼 上二 人
共      同
訴訟代理人  吳幸娥
視同上訴人  李富翔即李國揚
被 上訴 人  吳睿澤即吳政達
訴訟代理人  唐淑民  律師
            蕭道隆  律師
上列當事人間請求分割共有物事件，上訴人對於中華民國98年8
月26日臺灣嘉義地方法院第一審判決（97年度訴字第481號）提
起上訴，本院於99年7月27日言詞辯論終結，判決如下：
    主  文
上訴駁回。
第二審訴訟費用由上訴人吳松齡負擔。
    事實及理由
一、程序方面：
  (一)按訴訟標的對於共同訴訟之各人必須合一確定者，共同訴訟
    中一人之上訴，其效力及於全體，此觀民事訴訟法第56條第
    1項第1款規定自明。本件為請求分割共有物之訴，其訴訟標
    的對於共同訴訟之各人必須合一確定，依前開規定，上訴人
    吳松齡上訴之效力及於同造之吳佩錦、吳佩珊、吳佩芬、李
    富翔即李國揚（下稱李富翔）、吳珮妤即吳悅翠，爰將之併
    列為上訴人。又按訴訟繫屬中為訴訟標的之法律關係，雖移
    轉於第三人，於訴訟無影響，民事訴訟法第254條第1項前段
    定有明文。視同上訴人李富翔於本件訴訟繫屬中，雖其所有
    如附表一、二所示之系爭房地應有部分，於98年9月25日，
    經法院拍賣由吳松齡取得，有該土地暨建物登記謄本可按（
    見本院卷第124頁至第132頁），依上揭規定，對本件訴訟仍
    無影響，合先敘明。
  (二)視同上訴人李富翔經合法通知，無正當理由不到場，核無民
    事訴訟法第386條各款所列情形，准依被上訴人之聲請，由
    其一造辯論而為判決。
二、被上訴人主張：
    附表一、二所示土地及建物（下稱系爭房地）為兩造所共有
    ，應有部分各如附表一、二所示。系爭房地無不能分割之情
    事，兩造亦未定有不分割之協議，惟迄今未能達成分割之協
    議，爰依民法第823條、第824條規定，請求將系爭房地變價
    分割等語。原審准其請求，判決兩造共有系爭房地，應予變
    價分割，賣得價金分別按附表一、二所示共有人之應有部分
    比例分配。上訴人上訴，被上訴人於本院答辯聲明：上訴駁
    回。
三、上訴人吳松齡則以：
    不同意以變價方式分割系爭房地，系爭房地應以附圖方式，
    將Ａ、Ｃ部分分與伊取得，其餘部分變價由其餘共有人按原
    應有部分比例取得。系爭房地鄰有道路，且伊於訴訟中取得
    原共有人李富翔即李國揚（下稱李富翔）之應有部分各18分
    之1，伊就系爭房地之應有部分各為18分之4，依附圖所示方
    式分割，其餘共有人取得之B、D部分面臨道路，不會有利用
    困難的問題，而其就分得之Ａ、Ｃ部分有逾其應有部分，伊
    願以價差找補方式為之等語，資為抗辯。並聲明：原判決
    廢棄兩造共有系爭房地，應依附圖所示，Ａ、Ｃ部分分歸
    上訴人吳松齡所有，Ｂ、Ｄ部分分歸視同上訴人、被上訴人
    ，以變價方式分割，其賣得價金分別按其等原應有部分比例
    分配。
四、視同上訴人吳佩錦、吳佩珊、吳佩芬、吳珮妤即吳悅翠、吳
    幸娥則以：
    不同意吳松齡之分割方案，系爭房地應以變價方式分割。
五、兩造不爭執之事項：
  (一)系爭房地為兩造所共有，應有部分各如附表一、附表二所示
    。
  (二)視同上訴人李富翔就系爭房地之應有部分（各如附表一、二
    所示），於訴訟中已由吳松齡取得。
  (三)兩造就系爭房地並無不分割之協議，系爭房地亦無不能分割
    之情事。
    以上事實，有土地登記謄本及地籍圖謄本可稽，堪信為真實
    。
六、兩造之爭點：
    系爭房地應如何分割？
七、經查：
    按各共有人除因物之使用目的不能分割，或契約訂有不分割
    之期限者外，得隨時請求分割共有物；又分割之方法不能協
    議決定，或於協議決定後因消滅時效完成經共有人拒絕履行
    者，法院得因任何共有人之請求，命為下列之分配：原物分
    配顯有困難時，得變賣共有物，以價金分配於各共有人；或
    以原物之一部分分配於各共有人，他部分變賣，以價金分配
    於各共有人，民法第823條第1項前段、第824條第2項第2款
    ，分別定有明文。又以原物之一部分分配，他部分變賣，依
    上開規定之文義，應係指將原物一部分分配與「各共有人」
    ，他部分變賣，將價金分配「各共有人」，即就同一共有物
    ，對於全體共有人，應採相同之分割方法。查：
    １系爭房地，無因法令規定或物之使用目的不能分割，兩造
      亦無不分割之協議，已如不爭執事項(三)，徵諸上訴人主張
      應以原物分割，將系爭房地如附圖所示A、C部分分配予上
      訴人，其餘部分則以變價分割方式，由其餘共有人按原應
      有部分比例分配；其餘共有人則主張應予變價分割，顯見
      兩造就分割之方法各有主張，無法達成協議，被上訴人請
      求裁判分割系爭房地，自屬有據。
    ２系爭房地土地臨嘉義市○○路，光華街、興中街之三角地
      帶，為人車往來頻繁的商業區○地段熱鬧、繁華；附圖所
      示A、C部分，現由吳松齡出租與他人經營光華鐘錶眼鏡行
      ，B、D部分土地則有吳松齡經營之丸茂磅秤度量衡商店，
      及吳松齡出租與他人經營之三家佛具店，丸茂磅秤度量衡
      商店及光華鐘錶眼鏡行之二、三樓均為吳松齡使用，系爭
      建物為木造房屋；光華鐘錶眼鏡行之二、三樓無獨立樓梯
      需自丸茂磅秤度量衡商店進出，另從三家佛具店亦有通路
      通往丸茂磅秤度量衡商店二樓等情，業據原審法院及本院
      分別到場履勘現場查明屬實，製有勘驗筆錄可稽（見原審
      卷第116頁、本院卷第58-59頁），並有現場電子地圖、照
      片在卷可佐（見原審卷第123頁至第124頁、本院卷第77頁
      至第79頁）。
   ３本院審酌吳松齡之分割方案，未經其餘共有人同意，且僅
     將附圖A、C部分土地分配與上訴人取得，其餘部分則變價
     由其餘共有人分配價金，依上開說明，並非將系爭房地一
     部分原物分配各共有人，一部變價由各共有人分配價金，
     非民法第824條第2項第2款之分割方法；且吳松齡取得之A
     、C部分，取得面積約占系爭土地3分之1，但吳松齡應有部
     分僅18分之4，縱其願以金錢補償其他共有人，惟補償部分
     超出其應有部分甚多，對於其他共有人甚為不公；再者，
     系爭建物A、C部分二、三樓並無獨立通道，需由B、D部分
     進出，縱上訴人陳稱「願將A、C部分之建物與B、D部分隔
     間，並願承擔A、C部分建物因B、D部分建物拆除所受結構
     問題之影響」等語，惟系爭建物均為木造，甚為老舊，若
     僅就B、D部分予以變賣，嗣後拆除恐將對A、C部分建物之
     結構造成不利之影響，而B、D部分又有上訴人出租與第三
     人經營之佛具店，且係不定期租賃關係，為兩造所不爭，
     若將之變賣分配與其餘共有人，則該部分上有不定期租賃
     關係存在，顯然會降低他人承買之意願，對變賣可得之價
     格亦有影響，對其餘共有人並不公平，吳松齡主張之方案
     ，既非法之所許，且不妥當，自無可採。又系爭土地因地
     形方整，占地甚廣，且又地處嘉義市○○路、光華街、興
     中街之三角地帶，其整體利用之經濟價值，顯高於分割後
     之A、C及B、D部分；參酌各共有人之意願暨系爭建物整體
     利用之價值，兼顧平等均衡原則，以變價分割方式，因地
     形方整，面積大，可提高參與競標之人之意願，較能求得
     高價，且競標之人必較有解決系爭土地上與第三人之不定
     期租賃契約之意願，對共有人較為有利，吳松齡若欲取得
     系爭房地，亦得參加競買，或依民法第824條第7項規定，
     以主張優先承買權之方式取得系爭房地，對兩造並無不利
     ，綜上所述，系爭房地應以全筆變價分割為適當。
八、綜上，被上訴人依民法第823條第1項前段，訴請裁判分割，
    自屬有據。原判決判命依變價方式分割，經核並無不合。上
    訴人上訴意旨，指摘原判決不當，求予廢棄改判，為無理由
    ，應予駁回。又視同上訴人係因同造之吳松齡上訴所及，而
    同列為上訴人，惟視同上訴人均不同意吳松齡主張之原物分
    割方案，均同意以變價方式分割，足認吳松齡上訴，係專為
    自己之利益而為訴訟行為，就本件第二審訴訟費用，應由吳
    松齡負擔，爰判決如主文第二項所示。
九、兩造其餘之攻擊防禦方法，經核均與本件判決之結果不生影
    響，爰不逐一論述，附此敘明。
十、據上論結，本件上訴為無理由，依民事訴訟法第463條、第
    449條第1項、第385條第1項、第78條、第85條第3項，判決
    如主文。
中    華    民    國    99    年    8     月    10    日
                  民事第四庭    審判長法  官  吳上康
                                      法  官  王金龍
                                      法  官  陳珍如
上為正本係照原本作成。
如不服本判決，應於收受送達後20日內向本院提出上訴書狀，其
未表明上訴理由者，應於提出上訴後20日內向本院補提出理由書
狀（均須按他造當事人之人數附繕本）上訴時應提出委任律師或
具有律師資格之人之委任狀；委任有律師資格者，另應附具律師
資格證書及釋明委任人與受任人有民事訴訟法第466條之1第1項
但書或第2項（詳附註）所定關係之釋明文書影本。如委任律師
提起上訴者，應一併繳納上訴審裁判費。
中    華    民    國    99    年    8     月    11    日
                                      書記官  易慧玲
【附記】
民事訴訟法第466條之1：
(1)對於第二審判決上訴，上訴人應委任律師為訴訟代理人。但上
  訴人或其法定代理人具有律師資格者，不在此限。
(2)上訴人之配偶、三親等內之血親、二親等內之姻親，或上訴人
  為法人、中央或地方機關時，其所屬專任人員具有律師資格並
  經法院認為適當者，亦得為第三審訴訟代理人。
民事訴訟法第466條之2第1項：
  上訴人無資力委任訴訟代理人者，得依訴訟救助之規定，聲請
  第三審法院為之選任律師為其訴訟代理人。
  ┌─────────────────────────────────┐
  │附表一                                                            │
  ├─┬──────────────┬────────────────┤
  │編│土地坐落                    │共有人及其應有部分              │
  │  ├───┬──┬───┬───┤                                │
  │號│縣  市○ 段 ○○ 段 │地號  │                                │
  ├─┼───┼──┼───┼───┼────────────────┤
  │1 │嘉義市│ 元 │ 六   │ 59   │吳睿澤3/18                      │
  ├─┼───┼──┼───┼───┤吳松齡4/18                      │
  │2 │同上  │同上│ 同上 │ 59-2 │吳幸娥1/9                       │
  │  │      │    │      │      │吳佩珊1/9                       │
  │  │      │    │      │      │吳佩錦1/9                       │
  │  │      │    │      │      │吳珮妤1/9                       │
  │  │      │    │      │      │吳佩芬3/18                      │
  │  │      │    │      │      │李富翔0（原應有部分1/18於98年9月│
  │  │      │    │      │      │        25日為吳松齡拍得）      │
  └─┴───┴──┴───┴───┴────────────────┘
  ┌─────────────────────────────────┐
  │附表二                                                            │
  ├─┬────────────────────────┬──────┤
  │編│建物                                            │共有人及其應│
  │  ├───┬──┬───┬───┬──┬──────┤有部分      │
  │號│縣  市○ 段 ○○ 段 │地號  │建號│ 建物門牌   │            │
  ├─┼───┼──┼───┼───┼──┼──────┼──────┤
  │1 │嘉義市│ 元 │六    │59    │384 │嘉義市建國里│吳睿澤3/18  │
  │  │      │    │      │59-2  │    │10鄰中正路  │吳松齡4/18  │
  │  │      │    │      │      │    │325號       │吳幸娥1/9   │
  │  │      │    │      │      │    │            │吳佩珊1/9   │
  │  │      │    │      │      │    │            │吳佩錦1/9   │
  │  │      │    │      │      │    │            │吳珮妤1/9   │
  │  │      │    │      │      │    │            │吳佩芬3/18  │
  │  │      │    │      │      │    │            │李富翔0（原 │
  │  │      │    │      │      │    │            │應有部分3/18│
  │  │      │    │      │      │    │            │於98年9月25 │
  │  │      │    │      │      │    │            │日為吳松齡拍│
  │  │      │    │      │      │    │            │得）        │
  └─┴───┴──┴───┴───┴──┴──────┴──────┘

司法院資訊處製作；財團法人民間司法改革基金會備份。
